臺灣基隆地方法院刑事判決　　　　　　　 94年度易字第382號
公　訴　人　臺灣基隆地方法院檢察署檢察官
被　　　告　乙○○
上列被告因贓物案件，經檢察官聲請以簡易判決處刑（94年度偵
字第827 號），本院認為不宜，改依通常程序審判，並判決如下
：
    主  文
乙○○無罪。
    理  由
一、聲請簡易判決處刑意旨略以：被告乙○○明知或可預見在臺
    北市○○區○○街夜市擺攤販賣手機之年籍住址不詳成年男
    子所販賣之OKWAP 廠牌、型號A263行動電話1 支（下稱系爭
    手機），係來源不明之贓物（該手機係被害人甲○○所有，
    於民國93年11月29日上午8 時許，被害人將手機置放於雨衣
    內，著雨衣騎機車至基隆市五堵火車站附近商店購物時，將
    手機連同雨衣置於機車座墊上，購物返回後發現手機已失竊
    ），竟仍於93年（聲請簡易判決處刑書誤載為94年）12月底
    某日晚間8 、9 時許，在該夜市向不知名之流動攤販業者，
    以新臺幣（下同）2,800 元顯不相當之價格加以買受，供己
    撥打使用；嗣於94年1 月24日（聲請簡易判決處刑書誤載為
    28日），因欲換購新手機，乃持該手機前往基隆市○○街31
    9 之2 號，以1,500 元之價格，變賣給由朱美燕所經營之「
    優美通訊行」。嗣經員警至「優美通訊行」執行查贓勤務時
    ，經朱美燕主動提出行動電話1 支，而悉上情，因認被告涉
    犯刑法第349 條第2 項之故買贓物罪嫌云云。
二、按犯罪事實應依證據認定，無證據不得認定犯罪事實；又不
    能證明被告犯罪者，應諭知無罪之判決，刑事訴訟法第154
    條第2 項、第301 條第1 項分別定有明文。又事實之認定，
    應憑證據，如未能發現相當證據，或證據不足以證明，自不
    能以推測或擬制之方法，為裁判基礎；且認定不利於被告之
    事實須依積極證據，苟積極證據不足為不利於被告事實之認
    定時，即應為有利於被告之認定；另認定犯罪事實所憑之證
    據，雖不以直接證據為限，間接證據亦包括在內，然而無論
    直接證據或間接證據，其為訴訟上之證明，須於通常一般之
    人均不致有所懷疑，而得確信其為真實之程度者，始得據為
    有罪之認定，倘其證明尚未達到此一程度，而有合理之懷疑
    存在，無從使事實審法院得為有罪之確信時，即應由法院為
    諭知被告無罪之判決（最高法院40年臺上字第86號、30年上
    字第816 號、76年臺上字第4986號判例意旨參照）。又刑法
    第34章關於贓物犯之規定，係針對行為人故意收受、搬運、
    寄藏、故買或牙保贓物，而助成他人財產犯罪目的之惡行予
    以處罰，並非藉此課以一般人民協助追查犯罪之責；故贓物
    罪責之成立與否，實取決於能否積極證明行為人有此犯罪之
    故意，而非以被告有無交代所持贓證來源為斷。以故買贓物
    罪而言，必須行為人確知所故買者係贓物，否則對是否為贓
    物無此認識，即無由成立犯罪。良以刑事被告依法本不負自
    證無罪之義務，茍有足可證明被告故買贓物之積極事證，雖
    經明確供出持贓來源，於所成立之罪名固屬不生影響；反之
    ，若不能確證此項犯意果然存在，縱令被告無從一一交代其
    客觀上所持贓物之來源，亦不得遽予推認其行為時在主觀上
    確有贓物之認識或犯罪之希望。
三、聲請簡易判決處刑意旨認被告涉犯故買贓物罪嫌，係以：(一)
    、被告自承該攤販所售手機價格，極為便宜，但仍予購買，
    是被告應可預見系爭手機來源極為可疑；且被告自承無法找
    到當初賣手機之流動攤販，且無法提供該攤販之年籍資料，
    是證被告應有系爭手機為贓物之認識；(二)、被告辯稱因認系
    爭手機便宜，故以2,800 元購買，但買來後發現手機泡過水
    ，螢幕故障，故於不到一個月之期間內，再以1,500 元（聲
    請簡易判決處刑書誤載為1,300 元）廉價售出，但復稱伊購
    買該手機時，螢幕並無問題，是被告所辯已前後矛盾；(三)、
    證人朱美燕證稱被告持扣案手機至伊店裡，稱伊有新手機，
    該舊手機不再使用，故要變賣，證人稱如由店家買斷，售價
    會較低，放在店裡寄賣較為划算，但被告稱伊沒有時間再來
    ，故以較低價格由店家買斷沒有關係等語；經核與被告所述
    手機故障，故以較低價出售，再加價在自家附近通訊行購買
    1 支全新手機之詞不符，是證被告於售出贓物時，尚未購買
    新手機，如非被告知悉該手機為贓物，何以於短短不到一個
    月之期間內急欲售出，並由店家買斷而損失1,300 元（聲請
    簡易判決處刑書誤載為1,500 元）之差價？(四)、被告自承新
    購之手機係自家附近之通訊行購得，是證被告應有夜市不知
    名流動攤販所售之物係來路不明且無保障之認識等語，為其
    主要論據。
四、訊據被告對其於上開時間、地點，以2,800 元購買系爭手機
    ，並以1,500 元轉賣之事實固坦承在卷，並有偵查卷附中古
    手機買賣契約書可憑，惟其堅決否認有何故買贓物之犯意，
    辯稱：伊原先之手機故障，逛夜市時發現系爭手機還算新，
    價格也合理，才會購入，後來因為系爭手機螢幕容易當機，
    才會轉賣掉，再換購另支全新手機等語。經查：
    (一)聲請簡易判決處刑意旨雖認被告明知系爭手機之購入價
        格顯不相當（明顯便宜）卻仍購入，其主觀上應有系爭
        手機為贓物之認識云云。然依證人即「優美通訊行」負
        責人朱美燕到院結證稱：其經營通訊行約7 、8 年時間
        ，依個人實際經驗，案發當時與系爭手機同款（OKWAP-
        A263）之全新手機（空機、未搭配門號）之市場行情約
        5,000 元至6,000 元之間，中古行情則介於1,800 元至
        2,000 元之間，以2,800 元購入該型中古手機，算是買
        貴等語（94年8 月31日訊問筆錄參照），足見被告並非
        以顯不相當之代價購入系爭手機，甚且其購入價格高於
        中古市場行情，則僅憑被告主觀上認為購入價格很便宜
        ，及被害人於警詢中認定該手機尚有4,000 元之價值（
        偵查卷第9 頁參照），臆測認定被告主觀上知悉系爭手
        機為贓物，尚嫌速斷。
    (二)聲請簡易判決處刑意旨另以被告於偵查中針對系爭手機
        購入後之螢幕有無故障之前後供述不一為由，認定被告
        上開辯解無可採信云云。惟認定犯罪事實應依證據，故
        被告否認犯罪事實所持之辯解，縱屬不能成立或前後矛
        盾，仍非有積極證據足以證明其犯罪行為，不能遽為有
        罪之認定。且被告於本院審理中供稱：購入後發現系爭
        手機容易當機，才會賣掉等語，參諸證人即被害人甲○
        ○到院結證稱：系爭手機並非遭竊，而係雨天騎機車途
        中自雨衣口袋內遺失（94年9 月14日訊問筆錄參照），
        以及證人朱美燕證稱：購入系爭手機時，該手機之機板
        有稍微受潮現象，且螢幕會當機等語（94年8 月31日訊
        問筆錄參照），堪認系爭手機應係被害人雨天騎車掉落
        地面而遺失，故導致機板受潮、螢幕容易當機，核與被
        告上開供述若合，則被告辯稱因系爭手機發生故障而將
        之賣出，再買入全新手機乙節，尚稱合理。況有無故買
        贓物之犯行，應以被告購入系爭手機時為判斷標準，購
        入後因何故而出售、出售方式如何（賣斷或寄賣）、是
        否會因此損失價差等節，究與先前之主觀犯意如何之間
        缺乏直接關連。聲請簡易判決處刑意旨單憑被告事後轉
        賣手機之若干供述不一處，認定被告購入系爭手機時主
        觀上知悉為贓物云云，應無可採。至實行公訴檢察官雖
        於本院審理時當庭提出多件證人朱美燕收受他人遭竊或
        遺失手機之相關聲請簡易判決處刑書、併辦意旨書（臺
        灣基隆地方法院檢察署94年度偵字第617 號、第660 號
        、第664 號、第852 號、第1103號、第852 號、第1104
        號、第837 號、第984 號、第1078號、第519 號、第79
        5 號、第1424號、第1903號、第1683號、第823 號、第
        1233號、第2156號、第1757號、第2021號、第1902號、
        第2520號、第2107號、第614 號），其中僅94年度偵字
        第614 號聲請簡易判決處刑書認定朱美燕明知贓物而故
        買，將之列為被告，並聲請簡易判決處刑，其餘均認朱
        美燕係在不知情之狀況下購入他人失竊或遺失之手機，
        且上開案件與本案並無直接關連，尚難憑此認定朱美燕
        於本院之證言不實。況本案之審究重點在於被告購入系
        爭手機時之主觀犯意，本與事後如何變賣、轉手對象是
        否知悉為贓物等節無關，且證人朱美燕所為證言，係本
        於經營通訊行之個人經驗而陳述，其中有關被告購入價
        格偏貴，更與其自身是否涉犯另案故買贓物罪嫌間並無
        直接關連，實不能以此論斷其證言欠缺可憑信性。
    (三)被告雖始終未能提供該夜市攤商之年籍資料以供查證，
        然被告本無自證無罪之義務，況夜市攤商流動性甚高，
        究不能以被告未能積極查證為由，反向推論被告成立故
        買贓物之犯行。
    (四)綜上所陳，本案既不能證明被告在行為時具有如何知贓
        而故買之犯意，公訴人徒因被告所持物品業經證明為贓
        、又未詳供來源，輒指其應負故買贓物刑責，無異謂被
        告應交代所持物品來源以自證欠缺犯罪故意之消極事實
        ，核與前揭判例意旨不合。此外，復查無其他積極之證
        據，足以證明被告有何故買贓物之犯行，自應諭知無罪
        之判決。
五、按檢察官聲請以簡易判決處刑之案件，經法院認為有刑事訴
    訟法第451 條之1 第4 項但書之情形者，應適用通常程序審
    判之，同法第452 條定有明文。本案不能證明被告犯罪（刑
    事訴訟法第451 條之1 第4 項但書參照），爰改依通常程序
    審理。
據上論斷，應依刑事訴訟法第452 條、第301 條第1 項，判決如
主文。
本案經檢察官丙○○到庭執行職務。
中　　華　　民　　國　　94　　年　　10　　月　　18　　日
                  刑事第四庭審判長法  官　陳志祥
                                  法  官  陳玉雲
                                  法  官  楊皓清
以上正本證明與原本無異。
對於本件判決如有不服，應於收受送達後10日內，向本院提出上
訴書狀，上訴於臺灣高等法院，並按他造當事人之人數附具繕本
。
中　　華　　民　　國　　94　　年　　10　　月　　18　　日
                                  書記官　王月娥
